臺灣高等法院刑事判決
111年度上訴字第3314號
上  訴  人  
即  被  告  陳怡棻


選任辯護人  黃傑琳律師
上列上訴人因違反洗錢防制法等案件，不服臺灣宜蘭地方法院11
1年度訴字第135號，中華民國111年7月6日第一審判決（起訴案
號：臺灣宜蘭地方檢察署110年度偵字第5645、6020、7393號、
移送併辦案號：臺灣宜蘭地方檢察署111年度偵字第2659號），
提起上訴，本院判決如下：
    主  文
原判決撤銷。
陳怡棻犯如附表編號1至3「罪名與宣告刑」欄所示之罪，各處如
附表編號1至3「罪名與宣告刑」欄所示之刑及沒收。應執行有期
徒刑拾月，併科罰金新臺幣陸萬元，罰金如易服勞役，以新臺幣
壹仟元折算壹日。
    事  實
一、陳怡棻依一般社會生活之通常經驗可知悉金融機構帳戶為個
    人信用、財產之重要表徵，具有一身專屬性質，申設金融機
    構帳戶亦無特殊條件限制，任何人得同時在不同金融機構申
    設多數帳戶供己使用，一般人無故取得他人金融帳戶使用之
    行徑常與財產犯罪密切相關，而可預見不自行申辦帳戶使用
    反而四處蒐集他人帳戶資料者，通常係為遂行不法所有意圖
    詐騙他人，供取得及掩飾詐得金錢所用，即可預見提供帳戶
    資料予他人，再依不詳人士指示提領、轉匯款項即可從中獲
    得報酬，顯不合常理，可能係為他人收取詐欺等特定犯罪所
    得之行為，而藉此掩飾犯罪所得之真正去向，產生遮斷資金
    流動軌跡以逃避國家追訴之效，但仍基於容任該結果發生亦
    不違背其本意之詐欺取財與掩飾詐欺所得本質及實際去向之
    洗錢之不確定故意，而先於民國110年4月9日某時，將其所
    申辦之國泰世華商業銀行帳號000-000000000000號帳戶（下
    稱國泰世華銀行705帳戶）、兆豐國際商業銀行帳號000-000
    00000000號帳戶（下稱兆豐銀行帳戶）之帳號，經由通訊軟
    體LINE傳送予真實姓名年籍不詳、自稱「陳毅」之成年人，
    供「陳毅」或「陳毅」所屬詐欺集團（無證據證明陳怡棻知
    悉有3人以上參與）得以任意使用前開帳戶作為向他人詐欺
    取財及收受、轉匯、提領犯罪所得使用。嗣「陳毅」或其所
    屬詐欺集團成員取得陳怡棻所提供之前開國泰世華銀行及兆
    豐銀行之帳戶資料後，於附表所示之「詐欺時間」，向如附
    表「受詐欺人」欄所示之賴世傑、黃俊榮、黃鈞祺等人佯稱
    可加入投資平台投資獲利，致賴世傑等人均陷於錯誤，而依
    指示分別於如附表「匯款時間」欄所示之時間，匯款如各該
    所示之金額至陳怡棻上開國泰世華銀行705帳戶、兆豐銀行
    帳戶內，再由陳怡棻於如附表「洗錢之方式」欄所示之時間
    ，將該欄所示之金額以：㈠透過網路轉帳、或提領現金或先
    轉入自己名下國泰世華銀行000-000000000000帳戶（下稱國
    泰世華銀行213帳戶）內後再提領現金等方式以購買虛擬貨
    幣後轉入「陳毅」指定之虛擬貨幣帳戶內；㈡直接轉匯「陳
    毅」指定之帳戶內以提領層轉或購買虛擬貨幣等方式，製造
    上開詐欺犯罪所得之金流斷點，使警方無從追查，而掩飾上
    開詐欺犯罪所得之本質、來源及去向，陳怡棻每次則可獲得
    如附表「犯罪所得」欄所示金額之報酬（賴世傑等人遭詐騙
    之時間、匯款之時間、金額、匯入之帳戶、被告洗錢之方式
    【含時間、金額】、報酬等均詳如附表所示）。嗣賴世傑等
    人發覺受騙後報警處理，始循線查悉上情。
二、案經賴世傑訴由南投縣政府警察局竹山分局、黃俊榮訴由高
    雄市政府警察局仁武分局、黃鈞祺訴由新北市政府警察局三
    峽分局報告臺灣宜蘭地方檢察署檢察官偵查後起訴，及移送
    併辦。
    理  由
壹、證據能力：
    按被告以外之人於審判外之言詞或書面陳述，除法律有規定
    者外，不得作為證據；又被告以外之人於審判外之陳述，雖
    不符合同法第159條之1至第159條之4之規定，但經當事人於
    審判程序同意作為證據，法院審酌該言詞陳述或書面陳述作
    成時之情況，認為適當者，亦得為證據。當事人、代理人或
    辯護人於法院調查證據時，知有第159條第1項不得為證據之
    情形，而未於言詞辯論終結前聲明異議者，視為有前項之同
    意，刑事訴訟法第159條第1項及第159條之5分別定有明文。
    查本案言詞辯論終結前，檢察官、上訴人即被告陳怡棻及辯
    護人均未就本判決所引用之各該被告以外之人於審判外之陳
    述及所調查之證據主張有刑事訴訟法第159條第1項不得為證
    據之情形（見本院卷第179至183、220至224頁），本院審酌
    該證據作成時並無違法及證明力明顯過低之瑕疵等情況，認
    為適當，應有證據能力。至於所引其餘非屬供述證據部分，
    既不適用傳聞法則，亦非公務員違背法定程序所取得，依刑
    事訴訟法第158條之4反面解釋，同具證據能力。
貳、得心證之理由
一、訊據被告固坦承有於110年4月9日某時，將其所申辦前開國
    泰世華銀行705帳戶、兆豐銀行帳戶之帳號傳送予「陳毅」
    ，供其匯入款項使用，嗣並依「陳毅」指示於如附表「洗錢
    之方式」欄所示之時間，以該欄所示之方式，將該欄所示之
    金額提領現金或轉帳購買虛擬貨幣後，再存入「陳毅」指定
    電子錢包或直接轉入「陳毅」指定之帳戶等行為。惟矢口否
    認有何詐欺取財或洗錢之犯行，辯稱：「陳毅」說帳戶轉帳
    及購買虛擬貨幣後，要提幣到虛擬錢包帳戶，都有額度限制
    ，所以向我借用帳戶，我在款項匯入後，再依「陳毅」之指
    示購買虛擬貨幣再轉入「陳毅」指定之虛擬錢包地址，或轉
    匯至「陳毅」指定之帳戶內，我只是兼職做虛擬貨幣轉匯之
    工作，並無詐欺、洗錢之犯意云云。
二、經查：
  ㈠如附表所示告訴人賴世傑、黃俊榮、黃鈞祺等人係遭詐騙而
    匯款：
　　前開國泰世華銀行705帳戶及兆豐銀行帳戶係被告所申辦使
    用，業據被告所自承在卷（見原審卷第232頁），並有前開2
    銀行帳戶之開戶基本資料附卷可稽（見偵5645卷第14至15頁
    、偵6020卷第14頁、偵7393卷第42至44頁）；而賴世傑、黃
    俊榮、黃鈞祺因經由通訊軟體或交友軟體結識真實身分不詳
    之人後，依對方介紹加入該人所稱投資平台，並匯款各該款
    項至被告所申辦之國泰世華銀行705帳戶、兆豐銀行帳戶，
    嗣無法取回金錢等情，亦據其等指訴綦詳（見偵6020卷第18
    至20頁反面、偵7393卷第3至6頁、偵5645卷第21至23頁反面
    ），復有賴世傑提供之投資平台網頁畫面擷取照片、LINE對
    話紀錄畫面擷取照片、網路轉帳交易明細畫面擷取照片、匯
    款單畫面擷取照片、存摺封面暨內頁等資料、黃俊榮提供之
    網路轉帳交易明細畫面擷取照片、LINE對話紀錄畫面擷取照
    片等資料、黃鈞祺提供之網路轉帳交易明細畫面擷取照片、
    投資平台網頁畫面擷取照片、LINE對話紀錄畫面擷取照片等
    資料、國泰世華銀行存匯作業管理部110年7月6日國世存匯
    作業字第1100101777、1100101783號函各檢送被告國泰世華
    銀行705帳戶對帳單及往來交易明細表、兆豐銀行110年7月1
    日兆銀總集中字第1100033682號函所檢送被告兆豐銀行帳戶
    之存款往來交易明細表等在卷可稽（見偵6020卷第33至80、
    12至16頁、偵7393卷第25、27至34、41至51頁、偵5645卷第
    27至30、32至40、13至19頁），此部分事實首堪認定。
  ㈡被告對於上開賴世傑、黃俊榮、黃鈞祺因遭詐騙而將各該款
    項匯入其國泰世華銀行705帳戶、兆豐銀行帳戶，嗣由其於
    如附表「洗錢之方式」欄所示之時間，分別以該欄所示之方
    式、將該欄所示之金額透過直接（或轉入自己名下國泰世華
    銀行213帳戶後）提領現金或以網路轉帳方式購買虛擬貨幣
    後，存入「陳毅」指定虛擬錢包之帳戶內，並因而獲得如附
    表「犯罪所得」欄所示金額之報酬（除附表編號2以外），
    另一次因沒時間幫「陳毅」購買虛擬貨幣所以逕依「陳毅」
    指示轉帳，此部分轉帳後款項是否用以購買虛擬貨幣，其則
    不確知等情，或不爭執或已供述在卷（見南投警卷第3至7頁
    、偵5645卷第66至67頁、原審卷第232至234、277至278頁、
    本院卷第224至227頁），並有被告國泰世華銀行213帳戶交
    易明細、國泰世華銀行705帳戶及兆豐銀行帳戶之交易明細
    表、被告所提出與陳毅之LINE對話記錄、依「陳毅」指示轉
    帳以及虛擬貨幣轉出之交易記錄等附卷可考（見南投警卷第
    16、17頁、偵7393卷第46至51頁、偵5645卷第16頁、原審卷
    第73至151、175至227頁），是此部分事實亦足認定。
  ㈢按共同實施犯罪行為之人，在合同意思範圍以內，各自分擔
    犯罪行為之一部，相互利用他人之行為，以達其犯罪之目的
    者，即應對於全部所發生之結果，共同負責。另按共同正犯
    之行為人已形成一個犯罪共同體，彼此相互利用，並以其行
    為互為補充，以完成共同之犯罪目的。故其所實行之行為，
    非僅就自己實行之行為負其責任，並在犯意聯絡之範圍內，
    對於他共同正犯所實行之行為，亦應共同負責，此即所謂「
    一部行為全部責任」之法理；又刑法之「相續共同正犯」，
    就基於凡屬共同正犯對於共同犯意範圍內之行為均應負責，
    而共同犯意不以在實行犯罪行為前成立者為限，若了解最初
    行為者之意思，而於其實行犯罪之中途發生共同犯意而參與
    實行者，亦足成立；故對於發生共同犯意以前其他共同正犯
    所為之行為，苟有就既成之條件加以利用而繼續共同實行犯
    罪之意思，則該行為即在共同意思範圍以內，應共同負責。
    查：　　
  ⒈被告及辯護人雖辯稱：因「陳毅」稱其帳戶之轉帳額度不夠
    ，始向被告借用帳戶，實體帳戶轉帳有額度限制，甚至購買
    虛擬貨幣後，要提幣到指定的虛擬錢包帳戶，都有提幣額度
    限制云云，並提出被告與「陳毅」間之LINE對話紀錄為證（
    見原審卷第67至167頁）。然觀被告所提出與「陳毅」間之
    前開LINE對話內容，日期係自110年4月29日為始，距被告自
    承提供帳戶予「陳毅」之110年4月9日已有一段時間，且前
    開對話內容係「陳毅」直接指示被告換匯、匯款轉帳，至於
    被告提供帳戶之原因、匯入被告帳戶內款項之來源，及被告
    依「陳毅」指示換匯、轉帳之理由，均付之闕如，尚難認足
    以為被告前揭辯解之所憑。
　⒉被告自陳對於「陳毅」之真實姓名年籍均不清楚，也只有LIN
    E之聯絡方式，其提供給「陳毅」的只是帳號，至於帳戶存
    摺、提款卡、密碼、印章均仍在自己身上，「陳毅」說這些
    款項是他朋友要投資的錢，其只是兼職幫「陳毅」去找虛擬
    貨幣賣家進行交易，買到的虛擬貨幣轉到「陳毅」指定之帳
    戶，其從中賺取手續費等情（見偵5645卷第8頁反面至第9頁
    、偵6020卷第7頁反面、南投警卷第6頁、原審卷第232、276
    至278頁、本院卷第227頁）。而現今金融機構辦理開戶，無
    庸任何手續費及信用調查，於不同之金融機構同時申辦帳戶
    ，亦無任何限制，則依一般人之社會生活經驗，若欲使用金
    融機構帳戶，原可自行申請，應無冒著款項可能遭他人侵吞
    挪用之風險向他人借用帳戶之必要，觀諸如附表賴世傑等人
    遭詐騙而匯入之款項數額非少，甚至有高達一次匯款60萬元
    者。是縱使「陳毅」進行之虛擬貨幣交易係屬合法之投資，
    亦確實受到帳戶及電子錢包轉帳額度之限制，其應可自行申
    請更多帳戶或使用可以信賴、掌控之親友帳戶以為解決；且
    衡情，「陳毅」既能在額度限制之情況下一再將款項轉入被
    告帳戶，則直接將該等款項轉入幣商帳戶購買虛擬貨幣即可
    ，實無需先匯款至並無特殊信任關係之被告使用的帳戶，再
    由被告輾轉購買虛擬貨幣後匯出至另一帳戶之理，如此不僅
    增加轉手風險，亦徒增必須另外支付予被告之費用。再者，
    如果匯入被告帳戶之款項果係「陳毅」友人之投資，被告既
    非投資專業人士，又豈有任由被告自行搜尋虛擬貨幣賣家而
    決定購買內容即投資內容之理？在在顯見被告前揭所辯，均
    與常情有違，尚難遽採。
  ⒊又現行詐欺集團或非法行騙之人，多以蒐購或使用人頭帳戶作為出入帳戶，藉以逃避檢警之追緝，此為一般社會大眾所周知之事，苟見他人不以自己名義申請金融機構帳戶，反而向他人取得使用，衡情當知其等取得之金融機構帳戶乃被利用從事與財產有關之犯罪；再於一般正常交易，大多使用自身帳戶收取款項，以降低轉手風險並杜爭議，殆無使用他人帳戶收取匯款後，再由提供帳戶之人提領款項或另以他法為交付之必要，故倘先借用帳戶收取款項，再依指示提領款項或以轉匯方式另為交付，甚至用以購買其他財物或如本案之虛擬貨幣，即可能係為他人收取詐欺等特定犯罪所得之行為，並藉層轉方式、轉換成其他財物而漂白之方式，以達掩飾特定犯罪所得去向之目的，因此產生遮斷資金流動軌跡以逃避國家追訴。被告於本案犯行時已係近25歲之成年人，有其年籍資料在卷，又自陳大學畢業、從事餐飲服務業（見本院卷第227頁），自具備正常之智識能力，佐以其如附表所示自行轉帳、提領款項之操作帳戶交易模式，顯見其對於前述情形應有所認識。且被告除前述自承與「陳毅」係透過交友軟體認識，無法提出「陳毅」之年籍資料等情，足見與「陳毅」之關係顯非密切外，被告亦自承：「陳毅」向其借帳戶轉帳給他人，當時有覺得怪，但是覺得可能只有轉一次，所以就幫他，「（之後「陳毅」來是繼續借你的帳戶轉錢，為何還幫他？）第二次以後就是兼職幫他轉換成虛擬貨幣，我可以獲得金錢」等語（見原審卷第277至278頁），而觀之前開被告所提出與「陳毅」之LINE對話紀錄，被告於本案帳戶遭凍結後，尚且詢問「還記得當初問你的事嗎？」、「你找我換匯這件事是合法的嗎？」、「我就是怕這樣的事情發生…」等語（見原審卷第155頁），益見被告對「陳毅」之說法及本案行為之合法性並非自始全無懷疑。復由被告提出前開質疑後，「陳毅」亦僅係空言「當然是合法的」、「我問問朋友」、「他說錢都是乾淨的」云云(見原審卷第278頁)，並未提出任何確切之憑證以說明款項來源，可推知縱使被告於進行本案犯行前曾詢問「陳毅」以上相同問題（即其前述「還記得當初問你的事嗎？」），「陳毅」亦未曾提出可令人相信本案行為係屬合法之依據。因此，被告雖覺得怪、擔心可能不合法，卻未拒絕或至少積極探查或確認，反因借用帳戶幫「陳毅」轉換成虛擬貨幣可以從中獲得金錢，即任意提供其帳戶資料供「陳毅」匯款之使用，並一再為「陳毅」提領、購買虛擬貨幣及轉匯款項，足認被告應可預見匯入其帳戶之款項可能為詐欺犯罪所得，其可能係參與掩飾特定犯罪所得去向之行為，而有詐欺取財、洗錢之不確定故意甚明。
  ⒋辯護人雖為被告辯稱：被告也不是沒有付出勞力，被告需要
    去火幣網找可以換最多幣值的賣家，找到賣家後加入LINE，
    確定數量、金額後，再匯到賣家的帳戶，匯款後，賣家才會
    在火幣網轉出虛擬貨幣到被告的虛擬錢包地址，之後被告才
    會將貨幣轉到「陳毅」所指定的錢包裡，被告購買虛擬貨幣
    賺取的1、2,000元，在處理匯款金額只有1%左右，實務上也
    知道去銀行要換匯，銀行也會收手續費，也是差不多這個金
    額云云。惟經計算如附表「匯款金額」與「犯罪所得」所示
    之比例，除轉匯黃俊榮所匯之3萬元未有報酬外，其餘各次
    犯罪所得至少為約1.66％（賴世傑所匯款60萬元），其他更
    在2.67%至3.8%之間，顯然高於辯護人所稱之1％，金額非少
    。又參以被告所提供其與虛擬貨幣商「水bi」之對話記錄（
    見本院卷第61至80頁），賣家一開始即先告知「網路交友介
    紹投資多屬詐騙」、「請勿代購」、「非本人請勿購買」，
    並且確認被告身分證明、詢問「有不熟的人。或是沒見過面
    的人。引導你來買嗎？」等語，經被告表示瞭解、同意後始
    下單購買（見本院卷第61頁），更可見被告對於代購虛擬貨
    幣風險甚高知之甚詳，且經提醒上情，仍在對於「陳毅」之
    真實姓名等資料均不知情，亦未確知所匯入款項之來源前，
    為獲取高額之報酬而執意參與實施本件行為，堪認被告於本
    案犯行時，主觀上對於所轉匯款項係詐騙而得之不法犯罪所
    得乙節應有所預見，而認縱「陳毅」利用其行為完成詐欺取
    財、洗錢犯罪，亦不違背其本意，而容任結果發生之不確定
    故意，客觀上並有實際參與本案詐欺取財、洗錢之行為甚明
    。　
  ⒌至辯護人雖為被告辯稱：被告提供之帳戶係其用以收受薪資
    或頻繁用以消費扣款之帳戶，核與一般幫助詐欺者通常提供
    新申辦、久未使用或已無存款之人頭帳戶有別，益徵被告並
    未預見該帳戶將供作詐欺犯罪或掩飾、隱匿犯罪所得之工作
    使用云云。然本案被告僅係提供帳號供詐欺所得之款項匯入
    ，並未將帳戶之提款卡、存簿、密碼等物件、資料交出，核
    與一般幫助詐欺者將其帳戶之前開物件、資料交出使他人直
    接獲有掌控其帳戶之權限有別，被告既未將自己金融機構帳
    戶之提款卡、存簿、密碼交出，致己完全無法了解、控制該
    金融機構帳戶物件之使用方法及流向，而僅係提供帳號供款
    項匯入之用，該金融機構帳戶仍在被告管控使用中，則被告
    提供其尚在頻繁使用之帳戶以收受向他人詐欺所得之款項，
    並無礙其繼續使用該帳戶。是辯護人前揭辯護意旨，尚無法
    執為被告有利之認定。
　⒍從而，本案雖無證據證明被告直接對如附表所示賴世傑等人
    施以詐術，然其可預見匯入其帳戶之款項可能為詐欺犯罪所
    得、所為可能係參與掩飾特定犯罪所得去向之行為，而有詐
    欺取財、洗錢之不確定故意，且被告不僅負責提供帳戶供款
    項匯入，更擔任將款項提領、轉出以換購虛擬貨幣、轉匯其
    他帳戶以供他人提領層轉或購買虛擬貨幣之行為，此等均屬
    該詐騙犯罪計畫不可或缺之重要環節。是被告與「陳毅」間
    就前開犯行，確有犯意聯絡及行為分擔，為共同正犯。
　㈣綜上所述，被告前揭所辯，不足採信，本件事證明確，被告
    犯行堪以認定，應依法論科。
參、論罪科刑及撤銷改判之說明：
一、論罪：　　　　
  ㈠核被告所為，係犯刑法第339條第1項之詐欺取財罪及洗錢防
    制法第14條第1項之洗錢罪。公訴意旨原雖起訴認被告主觀
    上係以幫助之意思而為之，然此部分已經檢察官於原審審理
    時更正及補充（見原審卷第41至46、261頁），且經原審、
    本院諭知此部分所涉罪名（見原審卷第261頁、本院卷第178
    、220頁），而不影響被告之防禦權。
　㈡被告與「陳毅」對如附表所示賴世傑、黃鈞祺施以詐術使其
    等多次匯入款項，係基於詐欺取財之單一目的而使其等各於
    接近地點、密切時間分次處分財產；被告就此部分所匯入款
    項多次提領、轉匯購買虛擬貨幣之洗錢犯行，各均係在密接
    時間、地點所為，先後侵害同一被害人之財產法益，均屬單
    一行為之接續進行，各應依接續犯論以包括之一罪。
　㈢被告就上開犯行與「陳毅」有犯意聯絡及行為分擔，應依刑
    法28條規定論以共同正犯。
  ㈣被告就如附表編號1至3所示各次所犯詐欺取財及洗錢罪，均
    係以一行為同時觸犯上開2罪名，為想像競合犯，均依刑法
    第55條規定從一重之洗錢罪處斷。
　㈤被告先後詐欺賴世傑、黃俊榮、黃鈞祺之犯行，犯意各別，
    行為互殊，應予分論併罰。
　㈥按洗錢防制法第16條第2項規定「犯前2條之罪，在偵查或審
    判中自白者，減輕其刑」，被告雖於原審及本院審理中均否
    認犯行，惟其於偵查中經檢察事務官詢問是否坦承犯行時，
    業已陳稱「我承認」等語（見偵5645卷第66頁反面），應認
    其曾於偵查中就上開洗錢犯行自白，應各依前揭規定減輕其
    刑。 
　㈦檢察官移送併辦部分與起訴關於賴世傑遭詐騙而匯入被告帳
    戶內，及被告提領用以購買虛擬貨幣等犯罪事實均相同，本
    院自得併予審究。　　
二、撤銷改判之說明：
  ㈠原審就被告所犯上開各次詐欺取財、洗錢等犯行，予以論罪
    科刑，固非無見，惟：
　⒈本件被告涉犯洗錢之方式有如上述，原判決事實僅略載為「
    於附表『轉匯之時間、金額』欄所示之時間，以該欄所示之金
    額透過網路轉帳方式購買虛擬貨幣後，再存入『陳毅』指定之
    帳戶內」，附表內則僅記載為「轉匯」，尚有未盡翔實。
　⒉被告於偵查中曾就洗錢犯行自白，原審漏未依洗錢防制法規
    定減輕其刑，容有未當。
　⒊原判決雖於理由欄說明被告各次犯罪所得應予沒收，並於其
    附表「罪名與宣告刑」欄記載沒收之內容，惟漏未於主文諭
    知沒收，亦有未恰。　　
  ㈡被告上訴仍執前詞否認犯行，指摘原判決不當，均非可採，
    業據本院逐一論駁如前，其上訴雖無理由，然原判決既有上
    述可議之處，已屬無可維持，應由本院予以撤銷改判。　　
三、量刑：
　　爰以行為人之責任為基礎，審酌被告前未曾因犯罪經判決執
    行，有本院被告前案紀錄表可憑，素行尚可，不思循正當途
    徑獲取生活所需，貪圖不法報酬，提供各該帳戶，並負責提
    領現金或轉帳以購買虛擬貨幣等及轉帳、匯出之參與分工之
    情節，致附表所示賴世傑等人受有損害，其提供帳戶及提領
    現金、轉匯款項以購買虛擬貨幣後轉出、轉至其他帳戶以提
    領或購買虛擬貨幣等行為復製造金流斷點，而增加犯罪查緝
    之困難，所為影響社會正常交易安全及秩序非微，兼衡被害
    人遭詐騙之金額；又被告未能真誠面對己錯，復未與賴世傑
    等人達成和解、賠償其等所受損失等之犯後態度；兼衡被告
    自陳職業為餐廳服務生，家中尚有父母、2個妹妹及分別為5
    歲、3歲之兒子，經濟狀況一般及大學畢業之智識程度等一
    切情狀（見原審卷第279頁、本院卷第227頁），分別量處如
    附表「罪名及宣告刑」欄所示之刑，並就罰金部分諭知易服
    勞役之折算標準。另綜合判斷被告整體犯罪之非難評價、所
    犯各罪集中月餘之時間、法益侵害之整體效果，考量犯罪人
    個人特質，並適度反應其行為之不法與罪責程度，及對其施
    以矯正之必要性，且貫徹刑法公平正義之理念，定其應執行
    刑如主文第二項，暨就罰金部分諭知易服勞役之折算標準。
四、沒收：
　㈠按犯罪所得，屬於犯罪行為人者，沒收之；前2項之沒收，於
    全部或一部不能沒收或不宜執行沒收時，追徵其價額；犯罪
    所得已實際合法發還被害人者，不予宣告沒收或追徵。，刑
    法第38條之1第1項前段、第3項、第5項分別定有明文。又任
    何人都不得保有犯罪所得，為基本法律原則，犯罪所得之沒
    收或追徵，在於剝奪犯罪行為人之實際犯罪所得（原物或其
    替代價值利益），使其不能坐享犯罪之成果，以杜絕犯罪誘
    因，可謂對抗、防止經濟、貪瀆犯罪之重要刑事措施，性質
    上屬類似不當得利之衡平措施，著重所受利得之剝奪。然苟
    無犯罪所得，自不生利得剝奪之問題，固不待言，至2人以
    上共同犯罪，關於犯罪所得之沒收或追徵，倘個別成員並無
    犯罪所得，且與其他成員對於所得亦無事實上之共同處分權
    時，同無利得可資剝奪，特別在集團性或重大經濟、貪污犯
    罪，不法利得龐大，一概採取絕對連帶沒收或追徵，對未受
    利得之共同正犯顯失公平。有關共同正犯犯罪所得之沒收或
    追徵，最高法院向採之共犯連帶說，業於104年8月11日之10
    4年度第13次刑事庭會議決議不再援用，並改採沒收或追徵
    應就各人所分得者為之等見解。倘若共同正犯各成員內部間
    ，對於不法利得分配明確時，自應依各人實際分配所得沒收
    。本案依前開認定，被告與「陳毅」就本案犯行固詐得如附
    表「匯款金額」欄所示之金額，然被告經依指示將款項換匯
    至指定帳戶金額，已非其實際管領，至被告所領得之報酬，
    依其於原審審理時就每次報酬金額詳細陳述如附表「犯罪所
    得」欄所示之金額（編號2部分無報酬，見原審卷第278頁）
    ，該金額亦與賴世傑等人匯款後，扣除被告轉匯購買虛擬貨
    幣金額之差額相符，檢察官復未提出證據證明被告有「犯罪
    所得」欄所示金額以外之利得，即應認本案被告之犯罪所得
    如附表「犯罪所得」欄所示（除編號2），此部分雖未扣案
    ，仍應依刑法第38條之1第1項、第3項規定於各罪項下宣告
    沒收，並諭知於全部或一部不能沒收或不宜執行沒收時，追
    徵其價額。
　㈡次按洗錢防制法第18條規定「犯第14條之罪，其所移轉、變
    更、掩飾、隱匿、收受、取得、持有、使用之財物或財產上
    利益，沒收之；犯第15條之罪，其所收受、持有、使用之財
    物或財產上利益，亦同（第1項）。以集團性或常習性方式
    犯第14條或第15條之罪，有事實足以證明行為人所得支配之
    前項規定以外之財物或財產上利益，係取自其他違法行為所
    得者，沒收之（第2項）。對於外國政府、機構或國際組織
    依第21條所簽訂之條約或協定或基於互惠原則，請求我國協
    助執行扣押或沒收之案件，如所涉之犯罪行為符合第3條所
    列之罪，不以在我國偵查或審判中者為限（第3項）。」關
    於犯罪行為人犯洗錢防制法第14條之罪，其所掩飾之財物本
    身僅為洗錢之標的，難認係供洗錢所用之物，故洗錢行為之
    標的除非屬於前置犯罪之不法所得，而得於前置犯罪中予以
    沒收者外，既非本案洗錢犯罪之工具及產物，亦非洗錢犯罪
    所得，尤非違禁物，尚無從依刑法沒收規定予以宣告沒收，
    自應依上開第18條第1項前段規定予以宣告沒收。此規定係
    採義務沒收主義，祇要合於前述規定，法院即應為相關沒收
    之諭知，然該洗錢行為之標的是否限於屬於行為人者始得宣
    告沒收，法無明文，是倘法條並未規定「不問屬於犯罪行為
    人與否均沒收」時，自仍以屬於被告所有者為限，始應予沒
    收。本件被告犯洗錢犯行部分，其款項經被告轉出或提領、
    轉匯用以購買虛擬貨幣後而轉入「陳毅」之虛擬錢包，已如
    前認定，並非被告所有，亦非在其實際掌控中，則被告就此
    部分洗錢之標的本不具所有權及事實上管領權，自無庸依前
    開規定宣告沒收，亦併此說明。
據上論斷，應依刑事訴訟法第369條第1項前段、第364條、第299
條第1項前段，判決如主文。
本案經臺灣宜蘭地方檢察署檢察官董良造提起公訴、移送併辦，
臺灣高等檢察署檢察官蔡顯鑫到庭執行職務。
中　　華　　民　　國　　111 　年　　11　　月　　29　　日
                  刑事第二庭    審判長法　官  遲中慧
                                      法　官  顧正德　
                                      法　官  黎惠萍
以上正本證明與原本無異。
如不服本判決，應於收受送達後20日內向本院提出上訴書狀，其
未敘述上訴之理由者並得於提起上訴後20日內向本院補提理由書
（均須按他造當事人之人數附繕本）「切勿逕送上級法院」。
                                      書記官  楊筑鈞
中　　華　　民　　國　　111 　年　　11　　月　　29　　日
附錄：本案論罪科刑法條全文　
洗錢防制法第14條第1項　　　　　　　　　　　　　　　　　
有第二條各款所列洗錢行為者，處七年以下有期徒刑，併科新臺
幣五百萬元以下罰金。
中華民國刑法第339條第1項
意圖為自己或第三人不法之所有，以詐術使人將本人或第三人之
物交付者，處五年以下有期徒刑、拘役或科或併科五十萬元以下
罰金。　　　　
附表：
編號 受詐欺人 詐欺時間 匯款 時間 匯款金額 匯入帳戶 洗錢之方式 犯罪所得 罪名與宣告刑 1 賴世傑 110年4月9日19時許 110年4月16日19時37分許 4萬9,860元 被告之國泰世華銀行7 0 5帳戶 110年4月16日以4萬8,000元購買虛擬貨幣，再存入「陳毅」指定之電子錢包內。 1,860元 陳怡棻共同犯洗錢防制法第十四條第一項之洗錢罪，處有期徒刑陸月，併科罰金新臺幣肆萬元，罰金如易服勞役，以新臺幣壹仟元折算壹日。未扣案之犯罪所得新臺幣壹萬柒仟捌佰肆拾元沒收，於全部或一部不能沒收或不宜執行沒收時，追徵其價額。    110年4月20日23時47分許 4萬9,980元  110年4月21日以4萬9,980元購買虛擬貨幣，再存入「陳毅」指定之電子錢包內。 2,980元     110年4月21日19時58分許 4萬9,980元  110年4月21日以6萬2,000元購買虛擬貨幣，再存入「陳毅」指定之電子錢包內。      110年4月21日20時5分許 1萬5,000元        110年4月28日21時45分許 5萬元  110年4月29日以9萬7,000元購買虛擬貨幣，再存入「陳毅」指定之電子錢包內。 3,000元     110年4月28日21時53分許 5萬元        110年5月7日15時27分許 60萬元  110年5月7日分別以10萬元、10萬元購買虛擬貨幣，再存入「陳毅」指定之電子錢包內；將1萬元轉入自己國泰世華銀行213帳戶內購買虛擬貨幣，再存入「陳毅」指定之電子錢包內。 110年5月10日分別以10萬元、10萬元購買虛擬貨幣，再存入「陳毅」指定之電子錢包內。 110年5月10日提領現金9萬元，領將10萬元轉入自己國泰世華銀行213帳戶內再提領現金購買虛擬貨幣，存入「陳毅」指定之電子錢包內。 1萬元  2 黃俊榮 110年4月18日某時 110年4月30日12時10分許 3萬元 被告之國泰世華銀行7 0 5帳戶 110年5月3日將3萬元轉入自己國泰世華銀行213帳戶，再轉匯至「陳毅」指定之帳戶內以供提領層轉或購買虛擬貨幣。 0元 陳怡棻共同犯洗錢防制法第十四條第一項之洗錢罪，處有期徒刑參月，併科罰金新臺幣貳萬元，罰金如易服勞役，以新臺幣壹仟元折算壹日。 3 黃鈞祺 110年5月1日前某日 110年5月9日21時10分許 2萬元 被告之兆豐銀行帳戶 110年5月9日22時30分許以68,000元購買虛擬貨幣，再存入「陳毅」指定之電子錢包內。 2,000元 陳怡棻共同犯洗錢防制法第十四條第一項之洗錢罪，處有期徒刑伍月，併科罰金新臺幣參萬元，罰金如易服勞役，以新臺幣壹仟元折算壹日。未扣案之犯罪所得新臺幣柒仟元沒收，於全部或一部不能沒收或不宜執行沒收時，追徵其價額。    110年5月9日21時13分許 5萬元        110年5月10日19時50分許 3萬元  110年5月10日21時46分許轉匯3萬元購買虛擬貨幣；同日21時55分許以28,000元購買虛擬貨幣，再存入「陳毅」指定之電子錢包內。 2,000元     110年5月10日19時57分許 3萬元        110年5月16日20時44分許 3萬元  110年5月16日20時51分許以29,000元購買虛擬貨幣，再存入「陳毅」指定之電子錢包內。 1,000元     110年5月17日21時46分許 5萬元  110年5月17日22時21分許以58,000元購買虛擬貨幣，再存入「陳毅」指定之電子錢包內。 2,000元     110年5月17日21時48分許 1萬元